臺灣高等法院臺南分院民事判決
109年度上易字第183號
上  訴  人  周朝坤
訴訟代理人  陳青來律師(法扶律師)
被上訴  人  周進福
            周進諒
            周進科
            周碧玉
            周碧連
兼上四  人
訴訟代理人  周進財
上列當事人間請求拆屋還地事件，上訴人對於中華民國(下同)10
9年4月22日臺灣雲林地方法院第一審判決（108年度訴字第461號
）提起上訴，本院於109年12月16日言詞辯論終結，判決如下：
    主  文
上訴駁回。
第二審訴訟費用由上訴人負擔。
    事  實  及  理  由
一、上訴人主張：雲林縣○○鎮○○○段0○○○○○段00000地號土地(下
    稱0000地號土地)重測前原為000地號土地(下稱000地號土地
    )，嗣經臺灣雲林地方法院(下稱雲林地院)104年度重訴字第
    13號分割共有物（下稱系爭分割共有物）事件將0000地號土
    地與○○○段0000地號土地（下稱0000地號土地）合併分割，
    將0000地號土地併入0000地號土地，判決由其與訴外人周朝
    和、周朝宗等三人(上三人以下合稱上訴人等三人)取得分割
    後○○○段0000-8地號土地(下稱系爭土地)並保持共有，應有
    部分各三分之一，被上訴人等未經系爭土地所有人同意，未
    有合法權源，在系爭土地上建有如原審判決附圖即雲林縣虎
    尾地政事務所108年10月31日土地複丈成果圖（下稱系爭成
    果圖）所示A建物(下稱系爭A建物)、B建物(下稱系爭B建物
    ，上開二建物以下合稱系爭A、B建物)，而無權占有系爭土
    地，其屢次請求被上訴人等將系爭A、B建物拆除，均為被上
    訴人等拒絕；被上訴人等雖提出土地賣渡契約書（下稱賣渡
    契約書），主張其祖父周金開將重測前000地號土地之應有
    部分八分之一出賣予被上訴人等之父親周萬典及訴外人陳萬
    ，然陳萬是買受人之一，與周萬典合買系爭土地應有部分八
    分之一，每人各買應有部分十六分之一，陳萬之繼承人迄未
    出面就系爭土地對上訴人等三人主張買受土地之情事，可知
    賣渡契約書於訂約後應有違約、解約之情事，或賣渡契約書
    係偽造，且賣渡契約書僅記載陳萬與周萬典共支付定金新臺
    幣(下同)200元，其餘土地價金之支付未見記載，被上訴人
    等亦無法證明周萬典有支付其餘土地價金；0000地號土地登
    記面積為2124平方公尺，周萬典僅購買十六分之一即132.75
    平方公尺，而系爭A、B建物占用面積達176平方公尺，已超
    過買受之面積；0000地號土地於104年間經法院判決分割後
    ，分割出0000-4地號，面積559.76平方公尺之土地由全體共
    有人共有供做道路使用，縱周萬典購買土地為真，若計入分
    擔道路用地，須負擔34.99平方公尺，被上訴人等可使用之
    範圍將減少34.99平方公尺；依雲林縣稅務局虎尾分局函覆
    之房屋稅稅籍登記資料，系爭A、B建物係土竹造，面積為45
    、26.2平方公尺，均與系爭A建物為竹磚造鐵皮屋頂、面積8
    0.95平方公尺，及系爭B建物為二層樓鐵皮屋、面積95.05平
    方公尺不同，可證被上訴人等確係無權占有；被上訴人所提
    賣渡契約書簽定之時間為43年3月16日，迄今已超過15年請
    求權時效，其就此提出時效抗辯，被上訴人等不得再基於繼
    承關係請求上訴人等三人將系爭土地所有權移轉予被上訴人
    等，被上訴人等占有系爭土地屬無權占有；依民法第767條
    第1項規定，其得請求被上訴人等將系爭A、B建物拆除，並
    將系爭土地返還上訴人等三人，原審為其敗訴之判決，尚有
    未洽等語。並聲明：⒈原判決廢棄。⒉被上訴人等應連帶將系
    爭土地上如系爭成果圖所示編號A部分、面積80.95平方公尺
    之竹磚造鐵皮屋頂平房一棟，及編號B部分、面積95.05平方
    公尺之二層樓鐵皮屋一棟拆除，並將土地返還上訴人及其他
    共有人。
二、被上訴人辯以：兩造之先祖為訴外人王氏便，王氏便有前夫
    及後夫，其中前夫為周秀，周秀生周良，周良生周萬典，周
    萬典生被上訴人等；王氏便之後夫為周江，周江生周金開，
    周金開生周萬肯，周萬肯生上訴人等三人，伊等與上訴人為
    堂兄弟，周萬典先前與周金開訂有賣渡契約書，由周金開將
    重測前000地號，應有部分八分之一之土地出賣予周萬典及
    陳萬，周金開則保有該土地應有部分八分之一，周金開死亡
    後，周萬肯及上訴人等三人即離鄉，只有周萬典留守家門，
    每年應繳稅款均由周萬典繳納，周萬典死亡前將賣渡契約書
    交給周進財，告知周萬肯有一天回鄉說要把土地移轉登記給
    周萬典，周萬典不疑有他，把身分證及印章交給周萬肯，結
    果周萬肯僅將土地所有權移轉登記予上訴人等三人；周萬典
    與陳萬向周金開購買系爭土地應有部分八分之一，伊家族在
    系爭土地上居住數十年，伊等繼承之系爭A、B建物占用系爭
    土地有合法權源，若未付清賣渡契約書之價金，周萬典無法
    在系爭土地上建屋居住60餘年；本件法律關係為買賣，上訴
    人主張賣渡契約書之時效已經超過15年與本件無關等語，並
    聲明：上訴駁回。　
三、不爭執事實：
  ㈠原坐落於○○○段0000、0000地號土地，0000地號重測前之地號
    為000地號、0000地號重測前之地號為000地號，0000地號土
    地原是上訴人父親周萬肯所有，應有部分四分之一，經周萬
    肯於66年12月15日以贈與為原因移轉登記予上訴人等三人，
    應有部分各十二分之一，合計共四分之一，周萬肯於0000地
    號土地並無持分。 
  ㈡訴外人蔡弘彬向雲林地院訴請分割共有物，經雲林地院以系
    爭分割共有物判決合併0000、0000地號土地予以分割，分割
    前之土地及建物現況如原審卷第65頁之複丈成果圖，分割方
    案如原審卷第45頁之複丈成果圖及原審卷第47頁之附表，其
    中上訴人等三人分得編號I部分，面積463.68平方公尺。另
    劃分出編號E部分為道路即○○○段0000-4地號土地，面積559.
    76平方公尺，分歸原共有人按系爭分割共有物判決附表道路
    持分比例保持共有取得。
 ㈢系爭分割共有物判決於104年10月20日辦理分割登記，刪除000
   0地號，分割出0000-1至0000-8地號土地，使用分區及使用地
   類別為鄉村區乙種建築用地。上訴人等三人於104年11月2日
   登記為系爭土地之共有人，總面積為463.68平方公尺，應有
   部分各三分之一。
 ㈣系爭土地上有如系爭成果圖(複丈日期108年10月7日)所示編號
   A、面積80.95平方公尺之竹磚造平房一棟（門牌號碼雲林縣○
   ○鎮○○里○○00號房屋），及編號B、面積95.05平方公尺之鐵皮
   屋一棟，均為周萬典出資興建之未保存登記建物。
 ㈤周萬典於97年0月0日死亡，配偶周吳月女已於77年0月0日死亡
   ，繼承人有周進福、周進財、周進諒、周進科、周碧玉、周
   碧連，均未拋棄繼承，並由繼承人繼承系爭A、B建物之事實
   上處分權。
 ㈥雲林縣稅務局於108年12月11日以雲稅虎字第1081212875號函
   ，函覆關於雲林縣○○鎮○○里○○00號房屋之稅籍編號並檢附稅
   籍證明書，其說明欄第二點敘明：坐落旨揭房屋稅籍編號：
 ⒈00000000000，起課年月：57年1月，初設籍納稅義務人周萬典
   ，負全部納稅義務，97年8月因繼承納稅義務人更正為周進財
   、周進諒、周進科、周進福，各負四分之一納稅義務迄今。
 ⒉00000000000，起課年月：59年1月，初設籍納稅義務人周萬典
   ，負全部納稅義務迄今。
 ㈦周金開曾與周萬典、陳萬訂立賣渡契約書，內容如下：土地坐
   落○○○段000號七六則：建物敷地貳分貳厘參毛九系。右共有
   權八分之一賣渡，殘八分之一。
   右之敷地，拙者共有之業也，今為●●(文字不清)利用，喜將
   此敷地甲當以新臺幣壹萬元正，即日受取前定200元，其敷地
   隨交與貴台前去掌管，永為己業，而訂共有權移轉登記至拙
   者繼承手續，同時申請過名與貴台之約，其殘款訂金(上訴人
   主張為訂至)同時湊足，此係兩方喜議，各不得異議之。今須
   有憑，特立此賣渡書，壹樣貳張，此執存據。
   賣渡人：周金開(用印)住○○○○鎮○○里○○鄰○00號
 　買受人：周萬典、陳萬同鑑住○○○○鎮○○里○○鄰○00號
　 中華民國43年3月16日。
四、爭執之事項：
    上訴人請求被上訴人拆除系爭成果圖上之系爭A、B建物，並
    返還系爭土地，有無理由？
五、得心證之理由：
  ㈠按所有人對於無權占有或侵奪其所有物者，得請求返還之。
    對於妨害其所有權者，得請求除去之。民法第767條第1項前
    段、中段定有明文。又按當事人主張有利於己之事實者，就
    其事實有舉證之責任，但法律別有規定，或依其情形顯失公
    平者，不在此限，民事訴訟法第277條定有明文。上開但書
    規定係於89年2月9日修正時增設，立法理由源於民事舉證責
    任之分配情形繁雜，僅設原則性之概括規定未能解決一切舉
    證責任之分配問題，為因應傳統型及現代型之訴訟型態，如
    嚴守本條所定之原則，難免產生不公平之結果，使當事人無
    從獲得應有之救濟，有違正義原則。是法院於決定是否適用
    上開但書所定之公平要求時，應視各該具體事件之訴訟類型
    特性暨求證事實之性質，斟酌當事人間能力之不平等、證據
    偏在一方、蒐證之困難、因果關係證明之困難及法律本身之
    不備等因素，以定其舉證責任或是否減輕其證明度。又當事
    人間紛爭之所生，倘已年代久遠，人物全非，遠年舊物，每
    難以查考，涉有舉證困難之問題。於此情形，當事人自得依
    民事訴訟法第277條但書規定，主張以證明度減低之方式，
    減輕其舉證責任。苟當事人之一造依該方式提出相關之證據
    ，本於經驗法則，可推知其與事實相符者，亦應認其已有提
    出適當之證明（最高法院100年度台上字第2268號判決意旨
    參照）。
  ㈡上訴人主張被上訴人無權占用系爭土地，請求被上訴人拆除
    系爭A、B建物，將土地返還上訴人及其他共有人，此為被上
    訴人否認，並辯以：伊等父親周萬典先前與上訴人祖父周金
    開訂有賣渡契約書，由周金開將重測前之000地號土地應有
    部分八分之一出賣予周萬典及陳萬，伊家族在系爭土地上居
    住數十年，伊等繼承之系爭A、B建物占有使用系爭土地有合
    法之權源等語，查：
　⒈0000地號土地重測前為000地號土地、0000地號土地重測前為
    000地號土地，0000地號土地原為上訴人曾祖父周江所有，
    應有部分四分之一，嗣上訴人父親周萬肯於65年4月3日以繼
    承為原因登記取得，應有部分四分之一，周萬肯於66年12月
    15日以贈與為原因移轉登記予上訴人等三人，應有部分各十
    二分之一，嗣訴外人蔡弘彬向雲林地院訴請分割共有物，經
    雲林地院以系爭分割共有物判決合併0000、0000地號土地予
    以分割，分割前之土地及建物現況如原審卷第65頁之複丈成
    果圖，分割方案如原審卷第45頁之複丈成果圖及原審卷第47
    頁之附表，其中上訴人等三人分得編號I部分，面積463.68
    平方公尺，另劃出編號E部分為道路即○○○段0000-4地號土地
    ，面積559.76平方公尺，分歸原共有人按系爭分割共有物判
    決附表道路持分比例保持共有取得，及系爭分割共有物判決
    於104年10月20日辦理分割登記，刪除0000地號，分割出000
    0-1至0000-8地號土地，上訴人等三人於104年11月2日登記
    為系爭土地共有人，總面積為463.68公尺，應有部分各三分
    之一等事實，為兩造所不爭執(不爭執事實㈠-㈢)，並有本院
    向雲林縣○○地○○○○○○○○○段000○0000地號土地之人工登記簿
    謄本供參(本院卷第272-299頁)，堪以認定。依上開事實，
    可見上訴人等三人取得系爭土地，係源於上訴人之曾祖父周
    江原為000地號土地所有人，嗣上訴人等三人父親周萬肯因
    繼承取得000地號土地，周萬肯又於66年12月15日以贈與為
    原因將重測後0000地號土地移轉登記予上訴人等三人，嗣上
    訴人等三人因系爭分割共有物分配取得系爭土地，則上訴人
    等三人所取得之系爭土地，係源於重測前000地號土地，應
    可認定。
　⒉次查，被上訴人主張上訴人之祖父周金開曾與伊等父親周萬
    典、訴外人陳萬訂立賣渡契約書，約定周金開將重測前000
    地號，應有部分八分之一之土地出售予周萬典、訴外人陳萬
    ，賣渡契約書內容如不爭執事實㈦所示等情，此據提出賣渡
    契約書供參(訴字卷第85頁)，且為兩造不爭執(不爭執事實㈦
    )，並經原審於108年12月6日當庭勘驗被上訴人等提出之賣
    渡契約書原本及雲林縣政府60年、61年、62年、64年田賦代
    金繳納通知單原本，勘驗結果為：「當庭勘驗被告今日提出
    之『土地賣渡契約書』、『雲林縣政府60年、61年、62年、64
    年田賦代金繳納通知單』原本，該等文件紙質泛黃、外表皺
    褶、破損、墨跡淡化、應非近年所製作而為有一定年份之文
    書，該等文書原本與卷內影本相符，原本發還被告收執。」
    ，有勘驗筆錄供參（訴字卷第138頁），由此，賣渡契約書
    已存在相當時間，非臨訟所製；上訴人雖主張賣渡契約書係
    偽造，而若賣渡契約書確係經偽造所得，則除非偽造者預知
    將來有訴訟，而於相當時日前偽造賣渡契約書以應日後訴訟
    所需並由被上訴人執以主張有合法占用系爭土地之權源，然
    此一推斷有悖常理，故賣渡契約書之真實性應可認定，上訴
    人主張該契約書係偽造，殊不可信。又被上訴人曾繳納重測
    前000地號土地60年下期、61年下期、62年上期、63年上期
    、64年第一期之田賦代金，有被上訴人提出田賦代金繳納通
    知單供參(訴字卷第167-179頁)，其中60-62年、64年繳納通
    知單有一定之年份，非近年製作，亦經原審勘驗，此見前述
    ，可信為真，參酌被上訴人或伊等父親始終未登記為重測前
    000地號土地之所有人，倘無特定原因，被上訴人或伊等父
    親無繳納重測前000地號土地代金之必要；復參系爭A建物為
    面積80.95平方公尺之竹磚造平房一棟（門牌號碼雲林縣○○
    鎮○○里○○00號房屋），及系爭B建物為面積95.05平方公尺之
    鐵皮屋，均為訴外人周萬典出資興建之未保存登記建物(不
    爭執事實㈣)，經調取雲林縣○○鎮○○里○○00號房屋之稅籍證明
    書，該建物之稅籍編號、起課年月、納稅義務人如不爭執事
    實㈥所示，足見系爭A、B建物至遲於57年及59年即由被上訴
    人之父周萬典興建，迄上訴人提起本件訴訟約已50年，審酌
    上訴人之父周萬肯就被上訴人或被上訴人父親占用系爭土地
    一情業已知悉，此據證人即上訴人哥哥周朝和證述明確(本
    院卷第155-156頁)，而周萬肯係於72年0月00日死亡，有周
    萬肯除戶謄本供參(本院卷第167頁)，足認上訴人父親周萬
    肯知悉系爭土地遭占用之事，至少已有30餘年，衡情，若系
    爭土地確為被上訴人或伊等父親無權占用，則上訴人等三人
    或其等父親周萬肯殊無可能長期無視被上訴人等占用系爭土
    地未予理會，以此推斷，被上訴人等主張陳萬及伊等父親周
    萬典曾與上訴人祖父周金開簽訂賣渡契約書，應可認定。而
    周萬肯為周金開之子，上訴人等三人為周萬肯之子，依民法
    第1138條規定，周萬肯為周金開之第一順位繼承人，上訴人
    等三人為周萬肯之第一順位繼承人，且經本院向雲林地院函
    查，均無周金開、周萬肯之繼承人聲明拋棄繼承之資料，有
    雲林地院109年12月14日函附卷供參(本院卷第335頁)，則上
    訴人等三人自應承受周金開於賣渡契約書之出賣人地位。　
　⒊上訴人主張陳萬之繼承人迄今均未出面就系爭土地對上訴人
    等三人主張有買受土地之情事，陳萬之繼承人甚至不知有本
    件賣渡契約書，可知賣渡契約書於訂約後應有違約、解約之
    情事等語，然陳萬之繼承人未出面主張買受系爭土地，或可
    能出於拋棄關於系爭土地之權利、或因不知土地賣渡契約之
    存在、或因與被上訴人達成協議，原因多端，上訴人以陳萬
    繼承人未出面主張買受或不知有賣渡契約書之事實，主張買
    受人有違約、解約事實，尚不足採；又上訴人主張賣渡契約
    書僅記載支付定金200元，被上訴人無法證明周萬典支付其
    餘土地價金一情，惟不論上訴人主張此情是否為真，均難據
    此否定賣渡契約之效力，是上訴人主張此情，尚無阻於被上
    訴人等依賣渡契約占用系爭土地之權。
　⒋上訴人又主張：賣渡契約書自簽訂至今已超過15年時效，被
    上訴人父親之契約請求權已罹於時效，故為無權占有等語；
    惟按消滅時效完成，僅債務人取得拒絕履行之抗辯權，得執
    以拒絕給付而已，其原有之法律關係並不因而消滅。又在土
    地買賣之情形，倘出賣人已交付土地與買受人，雖所有權移
    轉登記請求權之消滅時效已完成，惟買受人之占有土地，如
    係出賣人本於買賣之法律關係所交付，即具有正當權源，原
    出賣人尚不得認係無權占有而請求返還（最高法院85年度台
    上字第389號、90年度台上字第2121號、101年度台上字第26
    6號判決意旨參照）。本件周萬典、陳萬向周金開買受系爭
    土地重測前之000地號土地並因其交付而占用系爭土地，縱
    周萬典、陳萬移轉登記請求權罹於請求權時效，然周萬典基
    於買賣契約而占有系爭土地，仍非無權占有。上訴人另主張
    被上訴人等之父親周萬典在43年間僅支付定金100元，卻占
    用系爭土地面積176平方公尺，有悖比例原則及公平正義原
    則等語；惟賣渡契約書係周金開與周萬典、陳萬簽訂，關於
    金額、買賣標的自係經契約當事人合意約定，基於契約自由
    原則，此一約定自應拘束當事人，上訴人嗣後以金額過低，
    認定不符比例原則，質疑契約效力，自屬無據；且若周萬典
    、陳萬確未依約給付買賣價金，周金開仍可依法主張契約權
    利，故縱使出賣人於賣渡契約書簽訂後僅取得定金，此為出
    賣人怠於行使權利所致，而被上訴人占用系爭土地係本於賣
    渡契約書並經出賣人之同意，此為合法權利之行使，上訴人
    不思行使權利請求賣渡契約書買受人給付款項，反指被上訴
    人依賣渡契約書而使用系爭土地有違公平正義原則，自難採
    信。
　⒌上訴人另主張：陳萬與周萬典合買系爭土地應有部分共八分
    之一，即周萬典僅購買應有部分十六分之一，以0000地號土
    地面積2,124平方公尺，周萬典僅購買132.75平公尺，系爭A
    、B建物占用面積達176平方公尺，已超過買受範圍之面積等
    語，惟陳萬與周萬典向周萬肯購買重測前000地號土地，合
    計購買應有部分八分之一，而0000地號土地與0000地號土地
    經系爭分割共有物判決分割後，上訴人等三人分得該判決複
    丈成果圖所示I部分，面積463.68平方公尺，並劃分出編號E
    部分為道路及○○○段0000-4地號土地，面積為559.76平方公
    尺由原共有人按系爭分割共有物判決附表道路持分比例保持
    共有(不爭執事實㈡)，依系爭分割共有物判決附表所載，上
    訴人等三人分配之道路應有部分比例各為55976分之2244(訴
    字卷第44頁)，換算上訴人等三人就道路所分配之土地為67.
    32平方公尺(計算式：559.76X2244/55976X3=67.32)，以陳
    萬與周萬典購買之土地應有部分為周金開原有面積四分之一
    其中之八分之一計算，換算周萬典、陳萬買受部分得使用系
    爭土地之231.84平方公尺(計算式：463.682=231.84)，就
    道路部分得使用之面積為33.66平方公尺(計算式：67.322=
    33.66)，無論是否計入道路使用部分，系爭A、B建物所占用
    之面積均未逾陳萬與周萬典依賣渡契約書所買受之土地應有
    部分得占用之面積；上訴人雖指周萬典僅購置000地號土地
    應有部分十六分之一等語，然周萬典、陳萬所買受重測前00
    0地號土地之八分之一並未區分各買受人買受之部分為何，
    上訴人指周萬典買受應有部分為十六分之一，難認有據；而
    周萬典所占用之部分既未逾渠依賣渡契約書所買受應有部分
    換算面積，自難認已逾越買受之土地應有部分而為占有，至
    周萬典與陳萬約定各人具體買受應有部分為何，此為渠二人
    之內部約定，以此，上訴人以周萬典僅購買十六分之一，系
    爭A、B建物之占用面積已逾周萬典所購應有部分十六分之一
    ，指被上訴人使用系爭A、B建物為無權占有，亦難憑採。
　⒍上訴人另指系爭土地上之房屋稅稅籍登記資料上所載之建物
    ，均與系爭A建物、面積80.95平方公尺、竹磚造鐵皮屋頂平
    房，及系爭B建物、面積95.05平方公尺、二層樓鐵皮屋不同
    ，可證被上訴人為無權占有等語；惟周金開將重測前000地
    號，應有部分八分之一土地出售予周萬典，並經周萬典長期
    於系爭土地上興建房屋使用，足認定周萬典占用系爭土地，
    係經周金開同意並交付，而上訴人等三人應繼受周金開之權
    利義務，已如前述，另被上訴人為周萬典之子，而為周萬典
    之繼承人，故上訴人等三人、被上訴人等應分別繼受周金開
    、周萬典之權利義務，被上訴人等對上訴人等三人自得主張
    有權占用系爭土地；被上訴人等既有權使用系爭土地，縱周
    萬典或被上訴人就系爭土地上之建物有所增建，仍未逾越出
    賣人同意使用土地之意，難認就系爭土地為無權占有，上訴
    人以系爭A、B建物業經增建，故被上訴人無權占有系爭土地
    ，自不可採。
六、綜上所述，上訴人依民法第767條第1項規定請求被上訴人等
    將系爭土地上，如系爭成果圖所示系爭A、B建物拆除，並將
    系爭土地返還上訴人等三人，為無理由，應予駁回。原審為
    上訴人敗訴之判決，並無不合。上訴意旨指摘原判決不當，
    求予廢棄改判，為無理由，應予駁回。
七、本件事證已臻明確，兩造其餘攻擊防禦方法及所提證據，經
    本院斟酌後，認為與本件判決結果不生影響，爰不逐一論述
    ，均附此敘明。
八、據上結論：本件上訴為無理由，依民事訴訟法第449條第1項
    、第78條，判決如主文。　　
中　　華　　民　　國　　110 　年　　1 　　月　　6 　　日
                  民事第二庭    審判長法  官  高榮宏  

                                      法  官  陳春長  

                                      法  官  林富郎
上為正本係照原本作成。
不得上訴。
中　　華　　民　　國　　110 　年　　1 　　月　　6 　　日

                                      書記官  劉紀君